臺灣高等法院民事判決
110年度上易字第826號
上  訴  人  邱靖鈞
訴訟代理人  李富湧律師
複 代理 人  李建賢律師
被 上訴 人  杜素菁

訴訟代理人  邱顯丞律師
上列當事人間請求拆屋還地事件，上訴人對於中華民國110年6月
30日臺灣新北地方法院109年度訴字第3283號判決提起上訴，本
院於111年1月18日言詞辯論終結，判決如下：
    主      文
上訴駁回。
第二審訴訟費用由上訴人負擔。
    事實及理由
一、本件上訴人主張：伊為新北市○○區○○路0巷00號房屋（下稱E
    棟8樓）之所有人，亦為同巷00弄0號8樓（下稱H棟8樓）樓
    頂平臺（下稱系爭樓頂平臺）之共有人，被上訴人之父杜慶
    綏（已歿）原為H棟8樓之所有人，擅自在系爭樓頂平臺加蓋
    如附圖A所示增建物（面積49.46平方公尺，下稱系爭增建物
    ），被上訴人則於民國108年11月3日因繼承取得系爭增建物
    之事實上處分權。杜慶綏與被上訴人以系爭增建物無權占有
    系爭樓頂平臺，且妨害伊與其他共有人使用、通行系爭樓頂
    平臺之權利，伊得依民法第821條、第767條第1項規定，請
    求被上訴人拆除系爭增建物，將占用之系爭樓頂平臺返還予
    伊與其他共有人全體。又被上訴人以系爭增建物無權占用系
    爭樓頂平臺，受有相當於租金之利益，致伊受損害，伊亦得
    依民法第179條規定，請求被上訴人自108年11月3日起至返
    還系爭樓頂平臺之日止，按月給付按該建物坐落基地即新北
    市○○區○○段000地號土地（下稱系爭土地）申報地價年息10％
    ，計算相當於租金之不當得利新臺幣（下同）61元。  
二、被上訴人則以：杜慶綏與建商好房屋建設股份有限公司（下
    稱好房屋公司）於82年11月15日簽訂房屋預定買賣契約書（
    下稱系爭契約）時，即有約定系爭樓頂平臺除公共設施外，
    平常歸頂樓住戶善良管理使用，建商並在各棟樓頂平臺加蓋
    增建物，交付各頂樓住戶使用。系爭增建物自84年加蓋至今
    已超過20年，各共有人互相容忍，對於系爭增建物之使用管
    理未予干涉，歷有年所，亦已成立默示分管契約，全體共有
    人及繼受人均應受上開分管契約之拘束。又系爭樓頂平臺所
    屬之公園大第公寓大廈（下稱系爭公寓大廈）區分所有權人
    會議於105年雖決議應按加蓋增建面積繳交管理費，惟並未
    決議系爭增建物應予拆除及系爭樓頂平臺應予返還，故區分
    所有權人已同意伊占有使用系爭樓頂平臺。況系爭增建物周
    圍仍有空間可供其他共有人晾衣、通行及使用、修繕水塔等
    公共設施，伊並未妨害其他共有人之權利。上訴人起訴請求
    伊拆屋還地及給付不當得利，違反誠信原則，其請求為無理
    由等語，資為抗辯。  
三、原審判決駁回上訴人之訴，上訴人不服，提起上訴，聲明：
    ㈠原判決廢棄；㈡被上訴人應將系爭樓頂平臺上之系爭增建物
    拆除，將系爭樓頂平臺騰空返還上訴人及其他共有人全體；
    ㈢被上訴人應自108年11月3日起至前項之樓頂平臺騰空返還
    上訴人及其他共有人之日止，按月給付上訴人61元。被上訴
    人則答辯聲明：上訴駁回。
四、上訴人主張兩造為系爭樓頂平臺及系爭土地之共有人，被上
    訴人因繼承取得系爭增建物之事實上處分權等情，為被上訴
    人所不爭執（見本院卷第98、279頁），且有建物登記第一
    類謄本、土地登記謄本、系爭增建物之照片及新北市三重地
    政事務所函及檢附建物登記謄本、建物測量成果圖、建築改
    良物登記簿可稽（見原審重簡字卷第21-33頁、原審訴字卷
    第315-333頁），而原審履勘測量系爭增建物占用系爭樓頂
    平臺之面積為49.46平方公尺，有原審履勘筆錄、複丈成果
    圖在卷可稽（見原審訴字卷第225-243、259頁），堪認此部
    分事實為真實。 　
五、上訴人主張系爭增建物無權占有系爭樓頂平臺，妨害其所有
    權之行使，依民法第767條第1項、第821條規定，請求被上
    訴人拆除系爭增建物並返還占用之系爭樓頂平臺予其與其他
    共有人全體，及依民法第179條規定，請求被上訴人給付相
    當於租金之不當得利等情，為被上訴人所否認，並以前詞置
    辯。爰就兩造爭執判斷如下：
　㈠被上訴人抗辯其依買賣契約約定成立分管契約，得占有使用
    系爭樓頂平臺，為無理由：
　⒈按公寓大廈等集合住宅之買賣，建商與各承購戶約定，公寓
    大廈之共用部分或其基地之空地由特定共有人使用者，除別
    有規定外，固應認共有人間經由建商之媒介已合意成立分管
    契約（最高法院103年度台上字第2061號判決參照）。惟查
    系爭契約第25條雖約定：「本約房屋頂樓屋頂除公共設施外
    ，平時歸頂層住戶善良管理使用，但其他住戶為維護公共安
    全設施或安裝天線時，使用人不得阻止通行」（見原審卷第
    148頁），其他戶房屋預定買賣契約亦有此約定（見原審卷
    第393頁），為上訴人所不爭執（見原審卷第364頁），然上
    開約定所謂「善良管理使用」之字面文義，無從認有包括加
    蓋增建物占有使用樓頂平臺。參以系爭契約第12條約定：「
    本約房屋為求結構之安全與外觀設計整體之協調完整，甲方
    （即買受人）同意絕對不要求變更外觀，同時亦不得要求乙
    方（即好房屋公司）為將來加蓋或違建預作準備」（見原審
    卷第144、385頁），可見好房屋公司已與各共有人約明基於
    結構安全及外觀設計等因素，不進行加蓋或違建。從而各共
    有人於簽訂買賣契約時，顯無同意頂樓住戶在樓頂平臺加蓋
    增建物占有使用之意思。且共有系爭樓頂平臺之4棟區分所
    有權人32戶其中23戶於109年12月24日簽署證明書表明從未
    約定由頂樓住戶在樓頂平臺上加蓋增建物（見原審卷第111
    頁），自不能僅憑系爭契約第25條「善良管理使用」之約定
    即認全體共有人已透過與建商簽訂買賣契約而就樓頂平臺加
    蓋增建成立分管契約。
　⒉又據好房屋公司負責人林宬億（原名林文洲）函覆本院：好
    房屋公司係依主管機關審核通過之建造執照及建築設計圖起
    造公園大第集合住宅，並無在樓頂平臺加蓋建物或交付樓頂
    平臺加蓋建物，而各戶銷售售價係依照不動產銷售市場對於
    各樓層高度差異而產生樓層價差，與其他因素無關等情（見
    本院卷第113頁），可見好房屋公司並未在系爭樓頂平臺加
    蓋增建之事實，與各買受人所訂買賣契約亦無就樓頂平台約
    定專用及加蓋增建物使用之意思。復觀系爭社區之使照圖記
    載樓頂平臺之「突二」為儲藏室、「突三」為水塔、「突一
    」為樓梯間（見本院卷第29頁），為兩造所不爭執（見本院
    卷第111、120頁），新北市三重地政事務所亦函覆：「突一
    」、「突二」、「突三」於第一次登記時之登載用途為「樓
    梯間、水箱、機械室、瞭望台、防空避難室及供公眾使用停
    車空間」，嗣因修法而修正用語而登載主要用途為「共同使
    用部分」、「共有部分」為等情，並檢附建物登記謄本、建
    物測量成果圖、建築改良物登記簿可稽（見原審卷第315-33
    3頁），至於系爭增建物乃取得使用執照後所增建之違章建
    築，業經新北市政府違章建築拆除大隊函覆明確（見原審卷
    第191-197頁），足認系爭公寓大廈完工時在樓頂平臺所設
    置之「屋突」皆屬全體共有人共同使用之公有設施，並無系
    爭增建物之設置，自難認其他共有人已有同意頂樓住戶在樓
    頂平臺加蓋增建物使用。
　⒊被上訴人雖抗辯系爭公寓大廈各棟屋頂增建物之磁磚等建材
    外觀與整棟建物一致，可見係建商原始加蓋云云。惟林宬億
    已函覆本院，好房屋公司並未在樓頂平臺加蓋建物或交付樓
    頂平臺加蓋建物等情，且對照使照圖及新北市政府違章建築
    拆除大隊之查報情形，足認系爭增建物並非建商原始加蓋增
    建交付頂樓住戶使用，而被上訴人於原審履勘時亦自承系爭
    增建物為杜慶綏所建（見原審卷第226頁），可見其此部分
    抗辯難以採信。況查系爭公寓大廈15戶頂樓中，僅其中10戶
    有在樓頂平臺加蓋增建物，且加蓋增建物外觀並非完全一致
    （見本院卷第29-57、91-93、151-153頁、原審卷第235、23
    7頁之使照圖及照片），難認係取得使用執照前由建商所興
    建，應係領得使用執照後，由頂樓住戶各自在共用部分違規
    加建使用者，此屬二次施工，自亦不能據以認定全體共有人
    已透過與建商訂約而成立分管契約。
　⒋綜上，被上訴人不能證明全體共有人於簽訂買賣契約時即已
    成立分管契約，約定頂樓住戶得在系爭樓頂平臺加蓋系爭增
    建物占有使用之事實，其此部分抗辯難認可取。　　
　㈡被上訴人抗辯全體共有人多年來默示同意其分管使用系爭樓
    頂平臺，為有理由：　　　
　⒈按共有物分管契約係共有人就共有物管理方法所成立之協議
    ，依98年1月23日修正前民法第820條第1項規定，應由共有
    人全體共同協議訂定之，依98年1月23日修正後民法第820條
    第1項規定，除契約另有約定外，應以共有人過半數及其應
    有部分合計過半數之同意行之，但其應有部分合計逾三分之
    二者，其人數不予計算。次按共有物分管之約定，不以訂立
    書面為要件，倘共有人間實際上劃定使用範圍，對各自占有
    管領之部分，互相容忍，對於他共有人使用、收益，各自占
    有之土地，未予干涉，已歷有年所，即非不得認有默示分管
    契約之存在（最高法院83年度台上字第1377號判決意旨參照
    ）。
　⒉查系爭公寓大廈管理委員會（下稱管委會）於89年1月11日決
    議自89年2月起，違建部分須加收管理費，於91年12月5日復
    決議為求公平，樓頂加蓋部分應一律按坪數加收管理費，並
    列明杜慶綏應就系爭增建物所占坪數繳納管理費；嗣區分所
    有權人會議於105年9月24日決議樓頂加蓋住戶應自89年2月
    起按實際加蓋坪數收取管理費，並增訂規約：「凡有加蓋之
    住戶，其超出所有權狀部分，應依照面積繳納管理費，若作
    營業用途應另加收租金」，再於107年9月22日決議聲請法院
    就欠繳管理費部分為強制執行等情，有89年1月11日、91年1
    2月5日、109年4月25日、109年7月10日管委會會議紀錄、10
    5年9月24日區分所有權人會議紀錄、管理費繳納收執聯、10
    5年11月17日存證信函、107年9月22日區分所有權人會議決
    議可稽（見原審卷第39-41、45-49、65-73頁、本院卷第167
    、195-197頁），堪認系爭公寓大廈全體共有人對於系爭增
    建物占用系爭樓頂平臺以及系爭增建物為杜慶綏所有之事實
    ，均已知悉，且容忍其占用，僅於105年9月24日區分所有權
    人會議決議並增訂規約規定被上訴人應按增建面積繳納管理
    費。故被上訴人抗辯系爭增建物占用系爭樓頂平臺係基於系
    爭公寓大廈全體共有人之默示分管約定，並非無權占用等語
    ，尚值採信。
　⒊至被上訴人事後有未依上開決議及規約規定繳納管理費之情
    事，經管委會於109年4月25日決議請求被上訴人將樓頂平臺
    回復原狀歸還，雙方調解不成立，嗣管委會於110年9月25日
    區分所有權人會議中報告本件訴訟進行情形，並提案「頂樓
    加蓋管理費若所有權人超過乙年未如期繳納者，管理委員會
    有權以公共基金支付各項法律訴訟費用，向法院請求欠繳戶
    歸還頂樓平台。如果住戶積欠管理費，經強制執行後再度積
    欠金額達其區分所有權總價百分之一者，管理委員會可訴請
    法院請該住戶強制遷離。區大表決通過後納入社區規約執行
    」，惟此提案未達出席戶數4分之3同意而決議不通過（見本
    院卷第201-203、195-197、225-231、247-249頁），且被上
    訴人與管委會於110年11月2日就欠繳管理費部分已成立調解
    （見本院卷第235-237頁），益證系爭公寓大廈共有人就系
    爭增建物占用系爭樓頂平臺之情事，確有默示分管約定存在
    ，而被上訴人有按增建面積繳交管理費之義務。故被上訴人
    依默示分管約定，在系爭樓頂平臺加蓋系爭增建物占有使用
    ，並非無法律上原因。　　
六、綜上，上訴人依民法第767條第1項、第821條規定請求被上
    訴人拆除系爭增建物並騰空返還占用部分予其與其他共有人
    全體，及依民法第179條規定，請求被上訴人自108年11月3
    日起至返還之日止按月給付61元，為無理由，不應准許。原
    審為上訴人敗訴之判決，所持理由雖與本院不盡相同，惟結
    論並無二致，仍應予維持。　　
七、本件事證已臻明確，兩造其餘之攻擊或防禦方法及所用之證
    據，經本院斟酌後，認為均不足以影響本判決之結果，爰不
    逐一論列，附此敘明。
八、據上論結，本件上訴為無理由，依民事訴訟法第449條第2項
    、第78條，判決如主文。
中　　華　　民　　國　　111 　年　　2 　　月　　15　　日
                  民事第二十五庭
                      審判長法  官  謝碧莉
                            法  官  楊惠如
                            法  官  林晏如
本係照原本作成。
不得上訴。
中　　華　　民　　國　　111 　年　　2 　　月　　15　　日

  　　　　　　　　　　　　　書記官  簡維萍